臺灣宜蘭地方法院刑事判決　　　　　　　　　　　　　　九十年度易字第五一三號
　　公　訴　人　臺灣宜蘭地方法院檢察署檢察官
　　被　　　告　丁○○
　　選任辯護人　陳倉富
右列被告因詐欺案件，經檢察官提起公訴（九十年度偵續字第二三號），本院判決如
左：
    主  文
丁○○無罪。
    理  由
一、公訴意旨略以：被告丁○○明知已無資力支付貨款，仍於民國八十九年三月八日
    至戊○○所開設之宜蘭縣礁溪鄉○○路六十二號「祥翔汽車企業社」，以其車號
    Ｔ九－七一四三號自用小客車需加裝音響為由，致戊○○陷於錯誤，而於其上加
    裝價值新台幣（下同）十六萬二千三百元之音響配備，詎被告丁○○將車取走後
    ，即拒不付款，戊○○始知受騙。因認被告戊○○涉犯刑法第三百三十九條第一
    項之詐欺取財罪嫌云云。
二、按犯罪事實應依證據認定之，無證據不得推定其犯罪事實。又不能證明被告犯罪
    者，應諭知無罪之判決，刑事訴訟法第一百五十四條、第三百零一條第一項分別
  定有明文。又刑法第三百三十九條第一項詐欺罪之成立，以意圖為自己或第三人
    不法所有，以詐術使人將本人或第三人之物交付為要件。所謂以詐術使人交付，
    必須被詐欺人因其詐術而陷於錯誤，若其所用方法，不能認為詐術，亦不致使人
    陷於錯誤，即不構成該罪，最高法院二十九年上字第三一○五號、四十年臺上字
    第八六號、四十六年臺上字第二六○號分別著有判例可資參照。申言之，民事債
    務當事人間，若有未依債務本旨履行給付之情形，在一般社會經驗而言，原因非
    一；其因不可歸責之事由無法給付，或因合法得對抗他造主張抗辯而拒絕給付，
    其至債之關係成立後，始行惡意遲延給付，皆有可能，非必出於自始無意給付之
    詐欺犯罪一端。又刑事被告依法不負自證無罪之義務，故在別無積極證據之情形
    下，自難違反刑事訴訟法第一百五十四條之規定，以被告單純債務不履行之狀態
    ，推定被告自始即有不法所有之意圖而施用詐術。
三、公訴意旨認為被告涉有詐欺罪嫌係以：(1)被告係將大部分資金出借予甲○○，而
    甲○○均未還款，顯見其於八十九年三月加裝音響時（公訴人誤載為購車），已
    陷於無資力之情形。(2)且被告為何不收取甲○○之還款時，再行購買音響？被告
    在未還款前，即前往加裝音響達十六萬二千三百元，其主觀上應有拒不支付款項
    之不法意圖。(3)被告提出其與甲○○之和解書，用以證明擁有對甲○○之債權，
    但難認擁有該等債權，即屬有資力。(4)被告另提出以乙○○為名義債權人，與債
    務人己○○所為之抵押權設定契約，用證明擁有對己○○之債權，然該債權是否
    能拍得受償，亦有可疑，況被告尚有款項可借予他人，為何不返還告訴人戊○○
    ？足認其有詐欺之意圖。為其論據。
四、訊據被告固不否認，於公訴人所指時、地，以十六萬二千三百元委請告訴人戊○○加裝汽車音響一套，嗣先後開立支票、本票各一紙均未兌現之事實。惟堅詞否
    認有何詐欺犯行，辯稱：我那時還有償債能力，在裝汽車音響的七十幾天中，經
    濟突然發生問題，朋友（指甲○○、己○○之女庚○○）說要還錢，最後沒有清
    償債務，並無詐欺之意思等語。經查：告訴人戊○○於本院調查時證稱：被告係
    於八十八年底、八十九年一月初（公訴人認係於八十九年三月八日尚有誤會）至
    其店內裝置音響，並約定待音響裝置完畢，再由被告開立票據予告訴人，經工作
    天約七十餘天後之八十九年三月八日音響裝置完畢，即開立估價單二紙予被告，
    被告並承諾所開票據一定兌現，嗣後卻跳票等語，此並有前開估價單二紙在卷可
    稽，是本案應審酌的係被告於裝置音響之初是否即有不為給付之意思？被告承諾
    開立之票據一定兌現，嗣後卻無兌現，是否屬施用詐術之行為？查證人甲○○於
    本院調查時證稱：伊確於八十五、八十六年間起陸續向被告借款，嗣屆期並未清
    償等語。而被告因甲○○之債務不履行事件，亦於九十年六月五日向台灣宜蘭地
    方法院檢察署提出詐欺告訴，被告與證人甲○○並於九十年六月間達成和解，有
    卷附之和解書一紙、本票二紙影本可參，嗣檢察官認罪嫌不足，而以九十年度偵
    字第一八六二號為不起訴處分確定在案，亦有該不起訴處分書一紙在卷可稽，可
    認被告確對證人甲○○間擁有債權，於九十年間處理與證人甲○○間之民事借、
    還款事宜。又查，證人庚○○於本院調查時證稱：確於八十五、八十六年間起向
    被告借款，約借了二百多萬元，於八十七年間，伊開了己○○（其父）之票據予
    被告，但後來票並沒有兌現，於八十七年跳票時，伊有告訴被告如果種菜有賺錢
    會慢慢還給他，但菜種得不好沒有還他，於八十九年一月二十九日有再開三張票
    面金額均為六萬元之本票給被告，但也都沒有兌現等語。被告並於九十年七月十
    九日就上開債權對己○○聲請強制執行，有本院九十年度執字第三０二０號案卷
    及上開三張本票影本可佐，足認證人庚○○所證堪予採信，被告既於八十九年一
    月二十九日取得上述三張本票，總計面額為十八萬元，即難認其其於八十八年底
    、八十九年一月初裝置音響時，有明知無資力之情形。被告雖於事後無法取得現
    金已供支付對告訴人戊○○之債務，但考諸現今社會以票據周轉債權、債務所在
    多有，以預支購物、預借現金、交換票據提供周轉之情形，於現今資金往來頻繁
    之經濟活動中均屬常態，尚難僅以被告在未取得他人還款後之現金，即購置他項
    物品或為他項消費，遽認於購置之初即有不法所有之意圖。復參以，被告於八十
    八年十二月間至八十九年四月五日以前並無退票紀錄，迨至八十九年四月五日始
    開始有退票紀錄，有宜蘭縣票據交換所九十年一月十七日（九一）宜票交字第０
    ００九號函所附之退票紀錄明細表一紙在卷可稽，足認被告辯稱伊係於音響裝置
    完成之八十九年三月八日以後經濟情況生變等語，堪予採信。至被告有無於裝置
    音響後，故不支付款項之不法所有意圖一節，被告於本院審理時辯稱：伊於經濟
    發生困難無法如期支付裝設費用時，曾至告訴人戊○○開設之祥翔汽車企業社找
    他，但店並沒有開，找不到告訴人，所以未能立即清償等語。質之告訴人戊○○
    亦自承裝置音響完成後，店確實沒有再開等語，益徵被告應無避不見面，故不支
    付之情形。
五、綜上所述，並揆諸前揭說明，被告於向告訴人訂製音響之初既無不法所有之意圖
    ，亦無何施用詐術情事，而應屬被告與告訴人戊○○間之民事糾紛，其所為尚與
    詐欺罪之構成要件有間，自難以上開罪名相繩。此外，復查無其他積極證據足資
    證明被告有何詐欺犯行，被告被訴詐欺之罪自應為無罪之諭知。
六、併辦意旨（九十年度偵字第二七四０號）另以：被告另於九十年三月間，向從事
    玉器買賣之告訴人丙○○以二十五萬元購買玉珮一塊，並簽發支票一紙清償，嗣
    遭退票，並於九十年八月中旬以存證信函函稱係假玉，而拒付價款，亦認被告另
    涉犯詐欺罪，與本件具有連續犯之關係，屬裁判上一罪，為法律上之同一案件，
    移併前來。惟查本件詐欺既為無罪之諭知，即無裁判上一罪之關係，本院自無從
    併案審理，附此敘明。
據上論斷，應依刑事訴訟法第三百零一條第一項前段，判決如主文。
本案經檢察官郝中興到庭執行職務。
中    華    民    國      九十一      年      二      月    二十七      日
                                  臺灣宜蘭地方法院刑事第二庭
                                          法  官  郭  淑  珍
右正本證明與原本無異。
如不服本判決，應於判決送達後十日內向本院提出上訴狀( 應附繕本 )。
                                          書記官  李  明  威
中    華    民    國      九十一      年      三      月       四       日
